---
title: "Projekt zaliczeniowy"
author: "Dariusz Rozycki"
date: "2023-12-02"
output: 
  html_document:
    theme: bootstrap
    highlight: tango
    toc: true
    toc_float: true
---

# Wprowadzenie

Zbiór danych zawiera informacje dotyczące zatrzymań drogowych dokonanych przez policję na przestrzeni kilku lat w rejonie San Francisco. Jeden wiersz to jedno zatrzymanie. Dane zostały pobrane ze strony:
https://openpolicing.stanford.edu/data/

## Zmienne (już po modyfikacjach)

* **Data** (Date)
* **Szerokość geograficzna** (num)
* **Długość geograficzna** (num)
* **Wiek** (int)
* **Rasa** (Factor: white, asian/pacific islander, black, hispanic, other)
* **Płeć** (Factor: female, male)
* **Rezultat zatrzymania** (Factor: warning, citation, arrest)
* **Znaleziona kontrabanda** (Factor: no_search, FALSE, TRUE)
* **Kontrola osobista** (Factor: FALSE, TRUE)
* **Przeszukanie pojazdu** (Factor: FALSE, TRUE)
* **Pora dnia** (Factor: morning, afternoon, evening, night)

## Wykorzystywane pakiety

```{r message = FALSE, warning = FALSE}
library(tidyverse)
library(mice)
library(rmarkdown)
library(maps)
```

# Zapoznanie z danymi

## Wczytanie pliku

```{r}
data <- read.csv("ca_san_francisco_2020_04_01.csv", sep = ",")
```

## Sprawdzenie kilku pierwszych

```{r}
paged_table(head(data, 10))
```

## ... i kilku ostatnich wartości

```{r}
paged_table(tail(data, 10))
```

## Poznanie struktury danych

```{r}
str(data)
```

Przede wszystkim jest tu sporo zmiennych do niczego mi niepotrzebnych. Do tego trzeba będzie pozmieniać typy niektórych zmiennych oraz część samych nazw zmiennych. Rzucają się również w oczy braki danych.

## Modyfikacja struktury I

Zacznę od usunięcia niechcianych zmiennych.

```{r}
data <- subset(data, select = -c(raw_result_of_contact_description,
                                 raw_search_vehicle_description,
                                 raw_row_number, arrest_made,
                                 reason_for_stop, search_basis,
                                 citation_issued, warning_issued, type,
                                 location, district))
```

Następnie, dla wygody, zmienię nazwy kilku zmiennych.

```{r}
data <- data %>%
  rename(latitude = lat, longitude = lng, age = subject_age,
         sex = subject_sex, race = subject_race)
```

Zanim pozmieniam typy poszczególnych zmiennych, chciałbym się zorientować, jak wygląda sytuacja z brakującymi wartościami. Danych jest dużo, dlatego myślę o usunięciu wierszy z brakami.

## Braki danych

```{r}
md.pattern(data, rotate.names = TRUE)
```

No i pozbawiłbym się grubo ponad 90% danych... Widzę, że problem leży głównie w zmiennej *contraband_found*.

```{r}
sum(is.na(data$contraband_found))
```

Sprawdzam zmienne *search_vehicle* i *search_conducted*, które w oczywisty sposób są powiązane ze zmienną *contraband_found*. Na szczęście nie mają żadnych braków.

```{r}
sum(!data$search_vehicle)
sum(!data$search_conducted)
```

No tak, raczej cieżko by było znaleźć coś, nie przeszukawszy wcześniej miejsca, w którym to coś się znajduje... Przy okazji dowiadujemy się, że kontrola osobista zawsze przebiega wraz z przeszukaniem pojazdu. W każdym razie zmieniam brakujące wartości w zmiennej *contraband_found* na napis "no_search".

```{r}
data$contraband_found[which(is.na(data$contraband_found))] = "no_search"
```

Teraz spokojnie mogę usunąć pozostałe rekordy z brakami (w końcu to tylko kilka % wszystkich danych).

```{r}
data <- na.omit(data)
```

Sprawdzę jeszcze, czy na pewno nie mam już brakujących wartości i wracam do modyfikacji struktury danych.

```{r}
md.pattern(data, rotate.names = TRUE)
```

## Modyfikacja struktury II

Zmieniam typy wybranych zmiennych (głównie logicznych i character na factor) oraz nadaję kolejność poziomów niektórym z nich.

```{r}
data$date <- as.Date(data$date)
data$race <- factor(data$race, 
                    levels = c("white", "asian/pacific islander", "black",
                               "hispanic", "other"))
data$sex <- factor(data$sex, levels = c("male", "female"))
data$outcome <- factor(data$outcome, 
                       levels = c("citation", "warning", "arrest"))
data$contraband_found <- factor(data$contraband_found, 
                                levels = c("no_search", "FALSE", "TRUE"))
data$search_conducted <- factor(data$search_conducted, 
                                levels = c("FALSE", "TRUE"))
data$search_vehicle <- factor(data$search_vehicle, 
                              levels = c("FALSE", "TRUE"))
```

Zmienną *time* postanawiam wykorzystać do stworzenia nowej zmiennej *time_of_day*.

```{r}
data$time <- as.POSIXct(data$time, format = "%H:%M:%S")
help <- as.POSIXct(c("06:00:00", "12:00:00", "18:00:00", "24:00:00"), 
                   format = "%H:%M:%S")
data <- data %>%
  mutate(time_of_day = case_when(time >= help[1] & time < help[2] ~ "morning", 
                                 time >= help[2] & time < help[3] ~ "afternoon", 
                                 time >= help[3] & time < help[4] ~ "evening", 
                                 TRUE ~ "night"))
```

Nowej zmiennej zmieniam od razu typ na kategoryczny i nadaję odpowiednią kolejność poziomów, oraz pozbywam się zmiennej *time* - spełniła już swoje zadanie.

```{r}
data$time_of_day <- factor(data$time_of_day, 
                           levels = c("morning", "afternoon", "evening", "night"))
data <- subset(data, select = -time)
```

Na koniec wyświetlam statystyki opisowe dla gotowego do analizy zestawu danych.

```{r}
summary(data)
```

Jak widać ewentualne wartości odstające są całkowicie pomijalne (np. wartość maksymalna w zmiennej *longitude*).

# Badanie zależności między zmiennymi

## Zatrzymania

Na początku sprawdzam jaki odsetek zatrzymań stanowią kobiety, a jaki mężczyźni.

```{r}
prop.table(table(data$sex))
```

Czy rasa kierowcy zmienia jakoś te proporcje?

```{r}
prop.table(table(data$race, data$sex), 1)
```

W przypadku Azjatów i osób czarnych oraz z rejonów Oceanii nie widać większych zmian. Największe różnice można zaobserwować u Latynosów i osób, których rasa została określona jako "other", gdzie wyraźnie większy odsetek mężczyzn zostaje zatrzymany przez policję. Z kolei u rasy białej to większy odsetek kobiet zostaje zatrzymany do kontroli.

Zobaczmy może jeszcze jakiej rasy są zatrzymywane osoby.

```{r}
prop.table(table(data$race, data$sex), 2)
```

Pewnie można by było coś ciekawego tutaj napisać, ale opieram się wyłącznie na wybranym zestawie danych, w którym nie ma żadnych informacji odnośnie demografii rejonu San Francisco.

## Wiek zatrzymanych

Teraz sprawdzę w jakim wieku są zatrzymywane osoby (od razu z podziałem na płeć).

```{r}
data %>%
  ggplot(aes(x = age, fill = sex)) +
  geom_density(alpha = 0.6) +
  scale_fill_brewer(palette="Set1") +
  theme_light() +
  labs(title = "Wiek zatrzymanych osób z podziałem na płeć",
       x = "wiek",
       y = "gęstość",
       fill = "płeć")
```

Obydwa rozkłady są do siebie bardzo podobne, a zatrzymywane są głównie osoby do 50 roku życia. Potwierdzę to jeszcze wyznaczając kilka statystyk opisowych i rysując odpowiednie wykresy pudełkowe.

```{r}
data %>%
  group_by(sex) %>%
  summarise(srednia = mean(age),
            mediana = median(age),
            odchylenie_standardowe = sd(age),
            rozstep_cwiartkowy = IQR(age))

data %>%
  ggplot(aes(x = age, fill = sex)) +
  geom_boxplot() +
  scale_fill_brewer(palette="Set1") +
  theme_light() +
  labs(title = "Wiek zatrzymanych osób z podziałem na płeć",
       x = "wiek",
       fill = "płeć")
```

Tutaj wyraźnie widać, że osoby do 50 roku życia stanowią ponad 75% wszystkich zatrzymań. Czy rasa w tym wypadku coś zmienia?

```{r}
data %>%
  ggplot(aes(x = age, fill = sex)) +
  geom_density(alpha = 0.6) +
  scale_fill_brewer(palette="Set1") +
  theme_light() +
  facet_wrap(~ race) +
  labs(title = "Wiek zatrzymanych osób w zależności od płci z podziałem na rasy",
       x = "wiek",
       y = "gęstość",
       fill = "płeć")
```

Ciężko powiedzieć. Wyznaczę kilka statystyk opisowych w zależności od rasy dla każdej płci osobno.

```{r}
data %>%
  filter(sex == "male") %>%
  group_by(race) %>%
  summarise(srednia = mean(age),
            mediana = median(age),
            odchylenie_standardowe = sd(age),
            rozstep_cwiartkowy = IQR(age))

data %>%
  filter(sex == "female") %>%
  group_by(race) %>%
  summarise(srednia = mean(age),
            mediana = median(age),
            odchylenie_standardowe = sd(age),
            rozstep_cwiartkowy = IQR(age))
```

Między płciami różnice występują, ale są raczej niewielkie. Jeżeli chodzi o rasy to średnio najstarsi są Azjaci, osoby z rejonów Oceanii oraz białe. Średnio najmłodsi są Latynosi i osoby czarne, a osoby określone jako "other", znajdują się gdzieś pomiędzy tymi grupami.

## Wynik zatrzymania

Zajmę się teraz zmienną *outcome* i jej związkami z pozostałymi zmiennymi. Zacznę od sprawdzenia zależności między płcią, a wynikiem zatrzymania.

```{r}
data %>%
  ggplot(aes(x = sex, fill = outcome)) +
  geom_bar(position = "fill", color = "white") +
  scale_fill_brewer(palette="Set1") +
  theme_light() +
  labs(title = "Rezultat zatrzymania w zależności od płci",
       x = "płeć",
       y = "odsetek",
       fill = "rezultat")
```

Poza większym odestkiem aresztowań mężczyzn, nie ma innych istotnych różnic. W przypadku obydwu płci około 70% zatrzymań kończy się mandatem, a coś między 25-30% ostrzeżeniem. Sprawdźmy to dokładniej.

```{r}
prop.table(table(data$sex, data$outcome), 1)

prop.table(table(data$sex, data$outcome), 2)
```

Mężczyźni byli aresztowani częściej o około 67% oraz stanowili prawie 80% wszystkich aresztowań. Zobaczmy jak to wygląda z podziałem na rasy.

```{r}
data %>%
  ggplot(aes(x = sex, fill = outcome)) +
  geom_bar(color = "white", 
           position = "fill") +
  scale_fill_brewer(palette="Set1") +
  theme_light() +
  facet_wrap(~ race) +
  labs(title = "Rezultat zatrzymania w zależności od płci z podziałem na rasy",
     x = "płeć",
     y = "odsetek",
     fill = "rezultat")
```

Najbardziej rzuca się w oczy zdecydowanie większy odsetek osób czarnych dostających tylko ostrzeżenia. Widać też, że największy odsetek aresztowań ma miejsce przy zatrzymaniach mężczyzn tej rasy. Najwięcej zatrzymań kończy się mandatem (ponad 75%) w przypadku Azjatów, osób z rejonów Oceanii i tych zaklasyfikowanych jako "other".

Sprawdzę jeszcze jak wygląda sytuacja w zależności od rasy z podziałem na płcie.

```{r}
data %>%
  ggplot(aes(x = sex, fill = race)) +
  geom_bar(color = "white", 
           position = "fill") +
  scale_fill_brewer(palette="Set1") +
  theme_light() +
  facet_wrap(~ outcome) +
  labs(title = "Rezultat zatrzymania w zależności od rasy z podziałem na płcie",
     x = "płeć",
     y = "odsetek",
     fill = "rasa")
```

Kobiety rasy białej stanowią większy odsetek wszystkich wyników zatrzymań wśród kobiet, niż biali mężczyźni wśród mężczyzn. Równoważy to większy odsetek Latynosów i "innych" wśród mężczyzn w stosunku do odestka kobiet swoich grup wśród wszystkich kobiet. Największa dysproporcja między płciami występuje w przypadku aresztowań Latynosów.

Czy wiek odgrywa tutaj jakąś istotną rolę?

```{r}
data %>%
  ggplot(aes(x = outcome, y = age, fill=outcome)) +
  geom_boxplot() +
  scale_fill_brewer(palette="Set1") +
  theme_light() +
  labs(title = "Wiek kierowców w zależności od wyniku zatrzymania",
     x = "rezultat",
     y = "wiek")
  
data %>%
  ggplot(aes(x = outcome, y = age, fill=outcome)) +
  geom_boxplot() +
  scale_fill_brewer(palette="Set1") +
  theme_light() +
  facet_wrap(~ sex) +
  labs(title = "Wiek kierowców w zależności od wyniku zatrzymania z podziałem na płcie",
     x = "rezultat",
     y = "wiek")

data %>%
  ggplot(aes(x = outcome, y = age, fill=outcome)) +
  geom_boxplot() +
  scale_fill_brewer(palette="Set1") +
  theme_light() +
  facet_wrap(~ race) +
  labs(title = "Wiek kierowców w zależności od wyniku zatrzymania z podziałem na rasy",
     x = "rezultat",
     y = "wiek")
```

Nie widać tutaj jakichś specjalnych różnic. Co można powiedzieć na pewno, to to, że osoby aresztowane są średnio najmłodsze, a osoby dostające mandat średnio najstarsze.

## Przeszukiwanie zatrzymanych

Czas najwyższy zająć się zmiennymi *search_conducted* i *contrabound_found* (jak już zostało ustalone zmienne *search_conducted* i *search_vehicle* zawierają dokładnie to samo). Kto był częściej przeszukiwany - kobiety czy mężczyźni?

```{r}
prop.table(table(data$sex, data$search_conducted), 1)

prop.table(table(data$sex, data$search_conducted), 2)
```

Widać, że mężczyźni byli przeszukiwani ponad dwa razy częściej od kobiet. Jednocześnie prawie 84% wszystkich przeszukań dotyczyło mężczyzn. U kogo częściej znajdowano kontrabandę?

```{r}
data %>%
  group_by(sex) %>%
  summarise(contraband_rate = sum(contraband_found == "TRUE") / length(contraband_found))
```

Proporcje się zmieniły. W sumie to należałoby sprawdzić czy przeszukania były uzasadnione tj. jaki odsetek przeszukań zakończył się znalezieniem kontrabandy.

```{r}
data %>%
  group_by(sex) %>%
  summarise(success_rate = sum(contraband_found == "TRUE") / sum(search_conducted == "TRUE"))
```

Okazuje się, że przeszukania kobiet były wyraźnie bardziej uzasadnione. Zobaczmy jak to wygląda w zależności od rasy.

```{r}
prop.table(table(filter(data, search_conducted == "TRUE")$race))
```

Osoby czarne stanowią zdecydowanie największy odsetek przeszukiwanych osób - ponad 46%. Czy słusznie?

```{r}
data %>%
  group_by(race) %>%
  summarise(success_rate = sum(contraband_found == "TRUE") / sum(search_conducted == "TRUE"))
```

Wygląda na to, że nie - u osób czarnych najrzadziej znajduje się kontrabandę. Dla równowagi największy odsetek sukcesów odnotowuje się u osób najrzadziej przeszukiwanych - Azjatów i z Oceanii. Szkoda, że w danych nie było jakichś informacji odnośnie samych kontraband. 

## Data i pora dnia zatrzymania

Mam jeszcze kilka zmiennych, których nie ruszyłem. Zobaczmy jak zmieniała się liczba zatrzymań w kolejnych latach.

```{r}
data %>%
  ggplot(aes(x = date)) +
  geom_density(color = "blue", linewidth = 1.5) +
  theme_light() +
  labs(title = "Zatrzymania na przestrzeni lat",
     x = "rok",
     y = "gęstość")
```

Poza silnym spadkiem w 2014 roku nie ma tu w zasadzie niczego interesującego. Za mały okres żeby wyciągnąć jakieś fajne wnioski.

Kontynuując, o jakiej porze dnia ma miejsce najwięcej zatrzymań?

```{r}
data %>%
  ggplot(aes(x = time_of_day)) +
  geom_bar(color = "gold4", fill = "gold") +
  theme_light() +
  labs(title = "Zatrzymania w zależności od pory dnia",
       x = "pora dnia",
       y = "zatrzymania")
```

Zdecydowanie najwięcej zatrzymań ma miejsce po południu i wieczorami, co oczywiście na sens - ludzie wracają do domów po pracy czy innych wieczornych rozrywkach. Ciekawe czy jest jakaś zależność między porą dnia a wynikiem zatrzymania.

```{r}
data %>%
  ggplot(aes(x = time_of_day, fill = outcome)) +
  geom_bar(position = "fill", color = "white") +
  scale_fill_brewer(palette="Set1") +
  theme_light() +
  labs(title = "Rezultat zatrzymania w zależności od pory dnia",
       x = "pora dnia",
       y = "odsetek",
       fill = "rezultat")
```

Okazuje się, że im późniejsza pora, tym więcej ostrzeżen i aresztowań. Sprawdzę jeszcze zależność pory dnia od rasy kierowcy.

```{r}
data %>%
  ggplot(aes(x = time_of_day, fill = race)) +
  geom_bar(color = "white", position = "dodge2") +
  scale_fill_brewer(palette="Set1") +
  theme_light() +
  labs(title = "Pora dnia, a rasa zatrzymanego kierowcy",
       x = "pora dnia",
       y = "zatrzymania",
       fill = "rasa")
```

Pomijając osoby białe, najwięcej zatrzymań rano i po południu dotyczy Azjatów i osób z rejonów Oceanii, a wieczorem i w nocy osób czarnych.

## Miejsce zatrzymania

Wykorzystajmy jeszcze jakoś koordynaty zatrzymań.

```{r}
map_data("state") %>%
  filter(region == "california") %>%
  ggplot(aes(x = long, y = lat)) +
  theme_light() +
  coord_quickmap(xlim = c(-122.6, -122.2),  ylim = c(37.6, 37.9)) +
  geom_polygon(color = "black", fill = "lightgray") +
  geom_point(data, mapping = aes(x = longitude, y = latitude), alpha = 0.1) +
  labs(title = "San Francisco",
      x = "długość geograficzna",
      y = "szerokość geograficzna")
```

No tak, nie wiem czego się spodziewałem... Ale szkoda usuwać, zwłaszcza, że kilka minut trwa nakładanie wszystkich punktów (które swoją drogą wydają się być przesunięte w lewą stronę) na mapę (albo to mapa jest przesunięta względem punktów na prawo).